【裁判字號】    97,訴,2390
【裁判日期】    980223
【裁判案由】    偽造文書等
【裁判全文】
臺灣臺北地方法院刑事判決              97年度訴字第2390號
公  訴  人  臺灣臺北地方法院檢察署檢察官
被      告  甲○○
上列被告因偽造文書等案件，經檢察官提起公訴（97年度偵緝字
第1749號、97年度偵字第26086 號），因被告於準備程序中就犯
罪事實為有罪之陳述，經本院合議庭裁定由受命法官獨任進行簡
式審判程序審理，本院判決如下：
    主  文
甲○○連續行使偽造私文書，足以生損害於他人，處有期徒刑陸
月，減為有期徒刑參月，如附表一項次一至三所示偽造「王日延
」之署押柒枚、變造之身分證與國立臺北大學學位證明書各參張
，均沒收；又連續意圖為自己不法之所有，而侵占因業務上所持
有之物，處有期徒刑壹年貳月，減為有期徒刑柒月；又行使偽造
私文書，足以生損害於他人，處有期徒刑伍月，減為有期徒刑貳
月又拾伍日，如附表一項次四所示偽造「王日延」之署押肆枚、
變造之身分證與國立臺北大學學位證明書各壹張，均沒收。應執
行有期徒刑拾壹月，如附表一所示偽造「王日延」之署押拾壹枚
、變造之身分證與國立臺北大學學位證明書各肆張，均沒收。
    事  實
一、甲○○曾於民國89年間，因侵占及妨害自由等案件，分別經
    臺灣臺北地方法院、臺灣臺中地方法院各判處有期徒刑7 月
    及10月確定，未到案執行，分經臺灣臺北地方法院檢察署、
    臺灣臺中地方法院檢察署於89年5 月31日、同年9 月28日發
    布通緝。
二、詎甲○○猶不思警惕，為避免被緝獲，竟於89、90年間以不
    詳方法取得王日延之身分證影本，持以逃避查緝及求職使用
    ，嗣自89年12月起迄94年8 月間某日止，甲○○基於行使偽
    造私文書之概括犯意，連續持上揭改貼甲○○本人照片之王
    日延身分證影本，冒稱係王日延本人而向不知情之台灣食益
    補股份有限公司（其後由馬來西亞食益補國際股份有限公司
    合併，下稱食益補公司）、泰碩電子股份有限公司（下稱泰
    碩公司）求職，並以王日延名義簽名於上開公司之個人資料
    表等求職履歷文件，並提供變造之國立臺北大學學位證明書
    與上開公司充當證明；另於任職食益補公司期間，冒名王日
    延向臺灣中小企業銀行申請開戶，簽名於開戶印鑑卡等申請
    書類，而行使之，致上開公司或銀行陷於錯誤，分別僱用甲
    ○○擔任公司職員或同意其開戶，足以生損害於王日延、國
    立臺北大學學位登記管理及上開公司人力資源管理、銀行帳
    戶管理之正確性。
三、甲○○於90年10月2 日迄94年7 月28日間任職食益補公司擔
    任法務專員期間，負責該公司之法律事務處理，為從事業務
    之人。詎甲○○意圖為自己不法之所有，基於概括犯意，連
    續於91年8 月6 日、92年8 月8 日以向聖齊公司提起訴訟、
    92年6 月4 日以聲請預供擔保聲請免為聖齊公司假執行、93
    年5 月5 日以提供擔保聲請對聖齊公司宣告假執行等為由，
    分別向食益補公司請領如附表二所示之相關費用，並於領取
    上開款項後，加以侵占入己。
四、食益補公司發現甲○○冒名之情事後，曾於94年12月17、18
    日在報紙上刊登敬告啟事，當時甲○○任職之泰碩公司為免
    滋生困擾，已於同年月19日要求甲○○離職。甲○○離職後
    ，竟另行基於偽造文書之犯意，於95年9 月15日再持改貼甲
    ○○本人照片之王日延身分證影本，復行冒稱係王日延本人
    而向不知情之丞燕國際股份有限公司（下稱丞燕公司）求職
    ，並以王日延名義簽名於上開公司之個人資料表等求職履歷
    文件，再提供變造之國立臺北大學學位證明書與上開公司充
    當證明而行使之，致丞燕公司陷於錯誤，僱用甲○○擔任公
    司職員，足以生損害於王日延、國立臺北大學學位登記管理
    及丞燕公司人力資源管理之正確性。
五、案經食益補公司告訴暨臺北市政府警察局大安分局報告臺灣
    臺北地方法院檢察署檢察官偵查起訴。
    理  由
一、程序事項：
    本件被告甲○○對於檢察官起訴書證據清單所提人證、物證
    之證據能力均不加以爭執，而本院審核該等證據資料作成之
    情形，亦無不具證據能力之情況，則該等證據資料自有證據
    能力，合先敘明。
二、認定犯罪事實之證據與理由：
    上揭事實，業據被告甲○○於警詢、偵訊及本院審理時均坦
    承不諱。而其中犯罪事實二部分之犯行，核與證人即食益補
    公司員工莊淑貞、丞燕公司員工蔡瑞祺、財政部臺灣省北區
    國稅局助理員黃銘偉於偵訊時證述（97年度偵緝字第1749號
    偵卷第81、82、86、104 頁）、證人即被害人王日延於警詢
    、偵訊時證述（97年度偵字第13078 號偵卷第10-12 、41、
    42頁及97年度偵緝字第1749號偵卷第110-111 頁）之情節均
    相符，並有甲○○冒名王日延至丞燕公司任職之人員資料表
    、勞工保險卡、受僱承諾書、履歷表、王日延身分證影本、
    國立臺北大學學位證明書、薪資轉帳存摺影本、各類所得扣
    繳暨免扣繳憑單（97年度偵緝字第1749號偵卷第88-100頁）
    、甲○○冒名王日延至食益補公司任職之薪資轉帳存摺、健
    保資料（97年度偵緝字第1749號偵卷第117-118 頁）、甲○
    ○冒名王日延至食益補公司任職之王日延身分證、個人資料
    表、個人自傳、履歷表、國立臺北大學學位證明書、保證書
    、離職證明書、員工離職申請書（97年度他字第8081號偵卷
    第18-27 頁）、甲○○冒名王日延至泰碩公司任職之104 人
    力銀行求職者履歷表、國立臺北大學學位證明書、王日延身
    分證影本（97年度他字第8081號偵卷第66-70 頁）、臺灣中
    小企銀建國分行97年10月17日函文檢附王日延之開戶資料影
    本、帳戶餘額變動明細表、財政部臺灣省北區國稅局臺北縣
    分局97年10月22日函文檢附王日延之綜合所得稅申報資料、
    臺灣銀行民權分行97年10月29日函文檢附王日延之存提款交
    易明細資料及開戶資料、兆豐國際商業銀行東內湖分行97年
    10月21日函文檢附王日延之開戶資料及交易明細（97年度偵
    緝字第1749號偵卷第121-131 、149-178 、185-208 、209-
    213 頁）、臺北縣板橋市戶政事務所97年10月1 日函文檢附
    王日延之戶籍資料、臺中市東區戶政事務所97年10月2 日函
    文檢附甲○○之全戶戶謄本、中央健康保險局台北分局97年
    10月27日函文檢附王日延與甲○○之投保記錄及健保卡申請
    表、勞工保險局97年10月20日函文檢附王日延與甲○○之勞
    保相關資料（97年度偵緝字第1749號偵卷第45-52 、53-64
    、137-148 、214-217 頁）、食益補股份公司91年8 月6 日
    、92年6 月4 日、92年8 月8 日、93年5 月5 日支付／預支
    簽核單、敬告啟事、臺灣臺北地方法院91年度訴字第3904號
    民事判決、臺灣高等法院92年度上易字第641 號民事判決、
    臺灣臺北地方法院提存所94年8 月12日（94）存仁字第7 號
    函影本、臺灣臺北地方法院92年度訴字第4651號民事裁定、
    臺灣板橋地方法院92年度訴字第1706號民事判決、臺灣板橋
    地方法院提存所94年8 月16日（94）所文字第14號函影本、
    臺灣臺北地方法院檢察署95年3 月21日函文（97年度他字第
    8081號偵卷第28-35 、65、43-64 、71、72頁）等件在卷可
    證。綜此，由前述證人證詞及受僱承諾書、履歷表等相關書
    證之補強證據，足證被告之自白核與事實。是本件事證明確
    ，被告犯行堪以認定，應予依法論科。
三、新舊法之比較：
    查被告行為後，刑法業於94年2 月2 日修正公布，95年7 月
    1 日起施行。按行為後法律有變更者，適用行為時之法律，
    但行為後之法律有利於行為人者，適用最有利於行為人之法
    律，刑法第2 條第1 項定有明文。茲本條係規範行為後法律
    變更所生新舊法律比較適用之準據法，本身尚無新舊法比較
    之問題，於新法施行後，應一律適用新法第2 條第1 項之規
    定，為「從舊從輕」之比較，先予敘明。又以本次刑法修正
    之比較新舊法，應就罪刑有關之一切情形，綜其全部罪刑之
    結果而為比較（最高法院95年5 月23日95年度第8 次刑庭會
    議決議參照）。經查：
  (一)刑法第56條連續犯之規定業經刪除，則被告之數犯罪行為，
    於新法施行後，應予分論併罰。此刪除雖非犯罪構成要件之
    變更，但顯已影響被告刑罰之法律效果，自屬法律有變更，
    新舊法比較之結果，仍應適用較有利於被告之行為時法律即
    舊法論以連續犯。
  (二)刑法第33條第5 款有關於罰金刑之規定，在刑法施行法於95
    年6 月14日修正增訂第1 條之1 ，並自95年7 月1 日起施行
    。關於罰金刑，刑法分則編各罪所定罰金刑之貨幣單位原為
    銀元，修正前刑法第33條第5 款規定：「罰金：1 元（銀元
    ）以上」，而依罰金罰鍰提高標準條例規定，就72年6 月26
    日前修正之刑法部分條文，罰金數額提高2 至10倍，其後修
    正者則不提高倍數，並依現行法規所定貨幣單位折算新臺幣
    條例規定，以銀元1 元折算新臺幣3 元。修正後刑法第33條
    第5 款規定：「罰金：新臺幣1000元以上，以百元計算之」
    ，刑法第33條第5 款所定罰金貨幣單位經修正為新臺幣後，
    刑法分則各罪所定罰金刑之貨幣單位亦應配合修正為新臺幣
    ，為使刑法分則編各罪所定罰金之最高數額與刑法修正前趨
    於一致，乃增訂刑法施行法第1 條之1 ：「中華民國94年1
    月7 日刑法修正施行後，刑法分則編所定罰金之貨幣單位為
    新臺幣。94年1 月7 日刑法修正時，刑法分則編未修正之條
    文定有罰金者，自94年1 月7 日刑法修正施行後，就其所定
    數額提高為30倍。但72年6 月26日至94年1 月7 日新增或修
    正之條文，就其所定數額提高為3 倍」之規定。從而，刑法
    分則編各罪所定罰金刑之最低數額，依修正後刑法第33條第
    5 款所定罰金刑最低數額，較之修正前提高，自以修正前刑
    法第33條第5 款之規定有利於被告。
  (三)刑法第212 條偽造、變造國民身分證之法定本刑為1 年以下
    有期徒刑、拘役或300 元以下罰金，惟戶籍法第75條於97年
    5 月28日修正公佈，該條第1 項規定，意圖供冒用身分使用
    ，而偽造、變造國民身分證，足以生損害於公眾或他人者，
    處5 年以下有期徒刑、拘役或科或併科新臺幣50萬元以下罰
    金，就此比較新舊法，刑法之規定較戶籍法有利於被告。
  (四)綜上所述，經綜合比較上開法律變更之情形，以94年2 月2
    日修正公布前之規定對於被告較為有利，依據修正後刑法第
    2 條第1 項前段之規定，即應適用修正前之上開刑法規定，
    合先敘明。
四、論罪科刑：
  (一)核被告犯罪事實欄(二)、(四)部分所為，均係犯刑法第210 條之
    偽造私文書、第212 條之偽造變造特種文書及第216 行使前
    開偽造私文書、偽造變造特種文書罪；被告犯罪事實欄(三)部
    分所為，係犯刑法第336 條第2 項之業務侵占罪。而被告偽
    造私文書、偽造變造特種文書之低度行為均為行使前開文書
    之高度行為所吸收，均不另論罪。又被告每次求職之行使偽
    造文書行為，分別觸犯刑法第216 條、第210 條之行使偽造
    私文書罪、刑法第216 條、第212 條之行使偽造變造特種文
    書罪，二罪間為同一行使行為之想像競合犯，依刑法第55條
    前段之規定，應從較重之行使偽造私文書罪論處。另被告於
    犯罪事實欄(二)部分先後多次對食益補公司、泰碩公司及臺灣
    中小企銀行使偽造文書之犯行，時間緊接，所犯係構成要件
    相同之罪，顯係基於概括犯意反覆為之，應依修正前刑法第
    56條連續犯之規定，加重其刑。再被告另行起意連續對食益
    補公司4 次業務侵占之犯行，亦係時間緊接，所犯係構成要
    件相同之罪，顯係基於概括犯意反覆為之，亦應依修正前刑
    法第56條連續犯之規定，加重其刑。被告所為犯罪事實欄(二)
    、(三)、(四)之犯行，犯意各別，行為互殊，應予論併罰。
  (二)爰審酌：1.智識程度：被告係大學法律系畢業之學歷，長期
    以從事法務工作為業；2.素行：被告前已有因侵占及妨害自
    由等犯行而遭法院判刑之紀錄；3.犯罪之動機與目的：被告
    一方面為躲避前述刑事刑期之執行，他方面又為謀生，始為
    本件犯行；4.犯罪手段與所生危害：被告長期冒用他人名義
    謀職，且在任職期間利用法律專業及職務之便侵占公司款項
    ，不僅足生損害於王日延、國立臺北大學及各公司，更損及
    食益補公司之財產利益；5.犯後態度：被告於偵訊及本院審
    理時雖均能坦承犯行，惟在食益補公司於94年12月間在報紙
    刊登尋人啟事而自泰碩公司離職後，猶於95年9 月間再度冒
    名前往丞燕公司任職，且迄未與食益補公司就侵占款項達成
    和解等一切情狀，各量處如主文所示之刑。又修正前刑法第
    51條第5 款規定：「數罪併罰，分別宣告其罪之刑，依左列
    各款定其應執行者：五、宣告多數有期徒刑者，於各刑中之
    最長期以上，各刑合併之刑期以下，定其刑期。但不得逾20
    年」，修正後之刑法第51條第5 款則修正為：「宣告多數有
    期徒刑者，於各刑中之最長期以上，各刑合併之刑期以下，
    定其刑期。但不得逾30年」，比較結果，修正後刑法並未較
    有利於被告，是依刑法第2 條第1 項前段之規定，仍應依修
    正前刑法第51條第5 款之規定，定被告之應執行刑。另被告
    行為時係在96年4 月24日以前，且其本案各罪宣告刑為有期
    徒刑1 年6 月以下，又非不得減刑之案件，爰依中華民國96
    年罪犯減刑條例第2 條第1 項第3 款、第3 條、第7 條、第
    10條第1 項之規定，各減其宣告刑二分之一，並定其應執行
    刑。附表一所示偽造王日延之署押共11枚，均為被告所偽造
    ，業據被告供承在卷，依刑法第219 條之規定，不問屬於被
    告與否，均由本院依法宣告沒收之；另如附表一所示變造之
    身分證與國立臺北大學學位證明書各4 張，係被告所有供犯
    罪所用之物，均應依刑法第38條第1 項第2 款宣告沒收。
據上論斷，應依刑事訴訟法第273 條之1 第1 項、第299 條第1
項前段、刑法第2 條1 項前段、第216 條、第210 條、第212 條
第1 項、第336 條第1 項、第219 條、第55條、第38條第1 項第
2 款、修正前刑法第56條、第51條第5 款，刑法施行法第1 條之
1， 修正前罰金罰鍰提高標準條例第2 條，中華民國96年罪犯減
刑條例第2 條第1 項第3 款、第3 條、第7 條、第10條第1 項，
判決如主文。
本案經檢察官賴秋萍到庭執行職務。
中    華    民    國    98    年    2     月    23    日
                  刑事第六庭    法  官  林孟皇
以上正本證明與原本無異。
如不服本判決應於收受送達後10日內向本院提出上訴書狀，並應
敘述具體理由；其未敘述上訴理由者，應於上訴期間屆滿後20日
內向本院補提理由書（均須按他造當事人之人數附繕本）「切勿
逕送上級法院」。告訴人或被害人如對於本判決不服者，應具備
理由請求檢察官上訴，其上訴期間之計算係以檢察官收受判決正
本之日期為準。
                                書記官  楊雅鈞
中    華    民    國    98    年    2     月    23    日
附錄本案論罪科刑法條全文：
中華民國刑法第216條（行使偽造變造或登載不實之文書罪）
行使第二百十條至第二百十五條之文書者，依偽造、變造文書或
登載不實事項或使登載不實事項之規定處斷。
中華民國刑法第210條（偽造變造私文書罪）
偽造、變造私文書，足以生損害於公眾或他人者，處五年以下有
期徒刑。
中華民國刑法第212條（偽造變造特種文書罪）
偽造、變造護照、旅券、免許證、特許證及關於品行、能力服務
或其他相類之證書、介紹書，足以生損害於公眾或他人者，處一
年以下有期徒刑、拘役或三百元以下罰金。
中華民國刑法第336條（公務公益侵占罪、業務侵占罪）
對於公務上或因公益所持有之物，犯前條第一項之罪者，處一年
以上七年以下有期徒刑，得併科五千元以下罰金。
對於業務上所持有之物，犯前條第一項之罪者，處六月以上五年
以下有期徒刑，得併科三千元以下罰金。
前二項之未遂犯罰之。
附表一
  ┌──┬────────┬───────┬──────┐
  │項次│行使偽造文書對象│偽造變造文書  │涉犯罪名    │
  │    │及行使時期      │              │            │
  ├──┼────────┼───────┼──────┤
  │ 一 │食益補公司      │食益補公司個人│行使偽造私文│
  │    │90年8月27日及同 │資料表（署押1 │書          │
  │    │年10月間(求職時)│枚）、個人自傳│            │
  │    │94年6月24日 (離 │（署押1 枚）、│            │
  │    │職時)           │履歷表（署押1 │            │
  │    │                │枚）、保證書（│            │
  │    │                │署押1 枚）、員│            │
  │    │                │工離職申請書（│            │
  │    │                │署押1 枚）及康│            │
  │    │                │泰國際生命事業│            │
  │    │                │股份有限公司離│            │
  │    │                │職證明書      │            │
  │    │                ├───────┼──────┤
  │    │                │王日延身分證  │行使變造特種│
  │    │                │              │文書        │
  │    │                ├───────┼──────┤
  │    │                │國立臺北大學學│行使偽造特種│
  │    │                │位證明書      │文書        │
  ├──┼────────┼───────┼──────┤
  │ 二 │泰碩公司        │泰碩公司內部徵│行使偽造私文│
  │    │94年間(求職時)  │才使用（104 人│書          │
  │    │                │力銀行提供）個│            │
  │    │                │人基本資料表  │            │
  │    │                ├───────┼──────┤
  │    │                │王日延身分證  │行使變造特種│
  │    │                │              │文書        │
  │    │                ├───────┼──────┤
  │    │                │國立臺北大學學│行使偽造特種│
  │    │                │位證明書      │文書        │
  ├──┼────────┼───────┼──────┤
  │ 三 │臺灣中小企業銀行│臺灣中小企業銀│行使偽造私文│
  │    │91年9月19日     │行印鑑卡（署押│書          │
  │    │                │2 枚）        │            │
  ├──┼────────┼───────┼──────┤
  │ 四 │丞燕公司        │丞燕公司人員資│行使偽造私文│
  │    │95年9、10月間(求│料表（署押2 枚│書          │
  │    │職時)           │）、受僱承諾書│            │
  │    │                │（署押1 枚）、│            │
  │    │                │履歷表（署押1 │            │
  │    │                │枚）          │            │
  │    │                ├───────┼──────┤
  │    │                │王日延身分證  │行使變造特種│
  │    │                │              │文書        │
  │    │                ├───────┼──────┤
  │    │                │國立臺北大學學│行使偽造特種│
  │    │                │位證明書      │文書        │
  └──┴────────┴───────┴──────┘
 附表二、食益補公司遭業務侵占款項
  ┌──┬──────────┬────┬───────┐
  │項次│侵占費用用途        │侵占日期│侵占金額      │
  ├──┼──────────┼────┼───────┤
  │ 一 │對聖齊公司訴訟費用  │91.08.06│    1萬3,274元│
  ├──┼──────────┼────┼───────┤
  │ 二 │聲請預供擔保免為聖齊│92.06.04│   27萬5,207元│
  │    │公司假執行          │        │              │
  ├──┼──────────┼────┼───────┤
  │ 三 │對聖齊公司訴訟費用  │92.08.08│    1萬3,276元│
  ├──┼──────────┼────┼───────┤
  │ 四 │提供擔保聲請對聖齊公│93.05.05│        30萬元│
  │    │司宣告假執行        │        │              │
  ├──┼──────────┼────┼───────┤
  │    │合計                │        │   60萬1,757元│
  └──┴──────────┴────┴───────┘


司法院資訊處製作；財團法人民間司法改革基金會備份。
